---
layout: page
title: xwMOOC 기계학습
subtitle: 네트워크 커뮤니티 탐지
output:
  html_document: 
    keep_md: yes
  pdf_document:
    latex_engine: xelatex
mainfont: NanumGothic
---
 
``` {r, include=FALSE}
source("tools/chunk-options.R")
```

### 1. 하위집단과 커뮤니티

네트워크 분석에서 하위집단, 커뮤니티 식별은 관심이 가는 흥미로운 주제중 하나다.
하위집단, 커뮤니티 탐지 분석작업을 위해서 먼저 방향성 없는 그래프로 변환이 필요한데 3가지 방법이 있다.

1. `mode="collapse"` 방법을 통해 방향성 없는 엣지를 생성.
1. `mode="each"` 방법을 통해 멀티플렉스 그래프의 경우 방향성 없는 엣지를 생성
1. `mode="mutual"` 방법을 통해 대칭 링크로 방향성 없는 엣지를 생성.


``` {r network-communities-undirected-link, warning=FALSE}
##================================================================================
## 01. 하위집단과 커뮤니티
##================================================================================
suppressWarnings(suppressMessages(library(igraph)))
suppressWarnings(suppressMessages(library(readr)))
suppressWarnings(suppressMessages(library(dplyr)))

nodes <- read_csv("https://raw.githubusercontent.com/kateto/R-Network-Visualization-Workshop/master/Data/Dataset1-Media-Example-NODES.csv", col_names = TRUE)
links <- read_csv("https://raw.githubusercontent.com/kateto/R-Network-Visualization-Workshop/master/Data/Dataset1-Media-Example-EDGES.csv", col_names = TRUE)

links <- aggregate(links[,3], links[,-3], sum)
links <- links[order(links$from, links$to),]
colnames(links)[4] <- "weight"
rownames(links) <- NULL

net <- graph.data.frame(links, nodes, directed=T)

#---------------------------------------------------------------------------------
# 01. 사전 정지작업: 방향성 없는 그래프로 변환
#---------------------------------------------------------------------------------
net.sym <- as.undirected(net, mode= "collapse", edge.attr.comb=list(weight="sum", "ignore"))
```

### 2. 클리크

클리크(cliques)를 통해 방향성 없는 그래프 전체가 연결된 하위집단을 식별한다.

``` {r network-communities-cliques, warning=FALSE}
#---------------------------------------------------------------------------------
# 02. 클리크(Cliques)
#---------------------------------------------------------------------------------

cliques(net.sym) %>% tail # 클리크 목록
sapply(cliques(net.sym), length) # 클리크 길이
largest_cliques(net.sym) # 최대 클리크

# 시각화
vcol <- rep("grey80", vcount(net.sym))
vcol[unlist(largest_cliques(net.sym))] <- "gold"
plot(as.undirected(net.sym), vertex.label=V(net.sym)$name, vertex.color=vcol)
```

### 3. 커뮤니티 탐지

다양한 알고리즘이 커뮤니티 탐지를 위해 개발되었다. 커뮤니티 사이는 링크연결이 최소화되고,
커뮤니티 내에는 연결이 조밀하게 많아야 된다.

1. Newman-Girvan
1. 라벨 전파(Propagating labels)
1. Greedy optimization of modularity
1. K-core 분해


``` {r network-communities-communities, warning=FALSE}
#---------------------------------------------------------------------------------
# 03. 커뮤니티 탐지
#---------------------------------------------------------------------------------

# 1. Newman-Girvan
ceb <- cluster_edge_betweenness(net) 
dendPlot(ceb, mode="hclust")

# 시각화
plot(ceb, net)

# igraph 객체 살펴보기
class(ceb)
length(ceb)  
modularity(ceb)

crossing(ceb, net) 

# 2. Propagating labels
clp <- cluster_label_prop(net)
plot(clp, net)

# 3. Greedy optimization of modularity
cfg <- igraph::cluster_fast_greedy(as.undirected(net))
plot(cfg, as.undirected(net))

V(net)$community <- cfg$membership
colrs <- adjustcolor( c("gray50", "tomato", "gold", "yellowgreen"), alpha=.6)
plot(net, vertex.color=colrs[V(net)$community])

# 4. K-core 분해
kc <- coreness(net, mode="all")
plot(net, vertex.size=kc*6, vertex.label=kc, vertex.color=colrs[kc])
```