---
layout: page
title: xwMOOC 기계학습
subtitle: R 팩키지 사회망 분석
output:
  html_document: 
    keep_md: yes
  pdf_document:
    latex_engine: xelatex
mainfont: NanumGothic
---
 
``` {r, include=FALSE}
source("tools/chunk-options.R")
```

## R 생태계 사회망 분석 [^sna-r-ecosystem] [^network-viz-R]

[^sna-r-ecosystem]: [Gergely Daróczi (2015), "Mastering Data Analysis with R", PACKT Publishing](https://www.packtpub.com/big-data-and-business-intelligence/mastering-data-analysis-r)
[^network-viz-R]: [Static and dynamic network visualization with R](http://kateto.net/network-visualization)


## 1. R 팩키지 데이터 

R 팩키지는 `Depends`, `Imports`, `Suggests` 세가지 의존성을 갖는다. 특정 팩키지가 어떤 의존성을 갖는지 `library(tools)`를 불러와서 `available.packages()` 명령어를 활용하면 모두 파악할 수 있다.


```{r ml-r-ecosystem-data, tidy=FALSE}
library(tools)
local({r <- getOption("repos"); 
       r["CRAN"] <- "http://cran.r-project.org"; options(repos=r)})
pkgs <- available.packages()

# View(pkgs)
str(pkgs)
```

데이터분석 당일(2016-05-12) 기준 행숫자를 통해 `8343`개 팩키지가 존재한다.
17개 칼럼으로 구성된 데이터프레임으로 첫번째 칼럼에 `8343` 팩키지가 쭉 나열되어 있다.

## 2. 데이터 전처리

데이터프레임으로 정리되어 있던 데이터를 사회망분석을 위한 자료구조로 변환한다.
`src` 팩키지가 어떤 팩키지에 `dep` 의존되는지와 더불어, `label`에서 어떤 형태인지를 함께 담겨있다.

```{r ml-r-ecosystem-clean, tidy=FALSE}
library(plyr)

edges <- ldply(
  c('Depends', 'Imports', 'Suggests'), function(depLevel) {
    deps <- package.dependencies(pkgs, depLevel = depLevel)
    ldply(names(deps), function(pkg)
      
      if (!identical(deps[[pkg]], NA))
        data.frame(
          src = pkg,
          dep = deps[[pkg]][, 1],
          label = depLevel,
          stringsAsFactors = FALSE))
  }
)
tail(edges)
```

## 3. 기초 통계량 

**중심성(centrality)** 은 전체 연결망에서 중심에 위치하는 정도를 표현한다.
또한, `dep` 칼럼을 통해 가장 의존성이 많은 팩키지를 식별할 수도 있다. 
이를 통해, 특정 팩키지를 용도폐기하는 경우 영향도를 파악해볼 수 있다.

`8343` 팩키지에 `36,265` 의존관계가 존재하니, 밀도가 `0.000625632`으로 그리 높지 않다.
**밀도(density)** 는 전체 팩키지가 서로 얼마나 많은 관계를 맺고 있는지를 측정하는 지표다.
그렇게 높지 않는다는 것은 다행스러울 수 있는데, 이유는 팩키지간 의존성이 높지 않아
유지보수를 고려할 때 손이 덜 간다는 것을 의미한다.

```{r ml-r-ecosystem-density, tidy=FALSE}
str(edges)
suppressMessages(library(igraph))
g <- graph.data.frame(edges)
graph.density(g)
```

`R`은 팩키지가 아니어서 일단 제외하고 상위 가장 의존성이 높은 팩키지 10개는 
`stats`, `methods`, `MASS`, `testthat`, `knitr`, `utils`,
`graphics`, `ggplot2`, `Rcpp`, `grDevices`로 파악된다.

```{r ml-r-ecosystem-degree, tidy=FALSE}
## 의존성이 큰 팩키지 상위 10개 추출, 단 R 은 제외
edges <- edges[edges$dep != 'R', ]
head(sort(table(edges$dep), decreasing = TRUE), 10)
#head(sort(degree(g), decreasing = TRUE))
```

**매개 중심성(betweenness centrality)** 은 팩키지 의존성에서 한 팩키지가
다른 팩키지 사이에 위치하는 정도로 중재자(broker) 역할의 정도를 측정하는 지표가 된다.
`Hmisc`, `ggplot2`, `nlme`, `AER`, `multcomp`, `MASS`, `sem`, `MBESS`, `systemfit`, `,robustbase` 팩키지가 중재자로서 중요한 역할을 하는 것으로 볼 수 있다. 예를 들어, `ggplot2` 가 용도폐기되는 경우,
직접적인 의존성에 영향을 받는 팩키지 말고도 다른 많은 팩키지도 상대적으로 부정적인 영향을 가늠해볼 수 있다.

```{r ml-r-ecosystem-betweenness, tidy=FALSE}
head(sort(betweenness(g), decreasing = TRUE), 10)
```

## 4. 시각화 

먼저 `igraph`를 사용해서 네트워크 시각화를 추진해본다. `twitteR` 팩키지에 대한 네트워크 연결성을 우선 살펴본다.
기계학습에서 많이 활용되는 `caret` (Classification And REgression Training) 팩키지 네트워크 연결성을 살펴보는 것도 인자를 바꾸어서 확인해 보라.

```{r ml-r-ecosystem-igraph, tidy=FALSE}
edges <- edges[edges$label != 'Suggests', ]
deptree <- edges$dep[edges$src == 'twitteR']
while (!all(edges$dep[edges$src %in% deptree] %in% deptree))
  deptree <- union(deptree, edges$dep[edges$src %in% deptree])

g <- graph.data.frame(edges[edges$src %in% c('twitteR', deptree), ])
plot(g)
```

혹은, `tkplot(g, edge.label = NA)` 명령어를 통해서 인터렉티브 사회연결망 분석을 시도할 수도 있다.

**vizNetwork** 팩키지를 활용하면 자바스크립트를 활용하여 좀더 흥미로운 결과물을 생성할 수도 있다.

```{r ml-r-ecosystem-vizNetwork, tidy=FALSE, eval=FALSE}
library(visNetwork)
nodes <- get.data.frame(g, 'vertices')
names(nodes) <- c('id', 'color')

edges <- get.data.frame(g)
visNetwork(nodes, edges)
```

계층구조도 정의해서 위로부터 관계성을 살펴보는 것도 가능하다.

```{r ml-r-ecosystem-tree, tidy=FALSE}
g <- dominator.tree(g, root = "twitteR")$domtree
plot(g, layout = layout.reingold.tilford(g, root = "twitteR"),
         vertex.shape = 'none')
```         