---
layout: page
title: xwMOOC 기계학습
subtitle: 사례 - 카드발급
output:
  html_document: 
    keep_md: yes
  pdf_document:
    latex_engine: xelatex
mainfont: NanumGothic
---
 
> ## 학습목표 {.objectives}
>
> * 계량경제학 신용카드 발급데이터에 예측모형을 적용한다.
> * 인간과 조화되는 예측모형을 선정한다.

``` {r, include=FALSE}
source("tools/chunk-options.R")
options(warn=-1)
```

### 1. 환경설정 및 데이터 가져오기

[Greene, Econometric Analysis, 5th Edition](http://pages.stern.nyu.edu/~wgreene/Text/tables/tablelist5.htm) 책에 포함된 신용카드 데이터가 "AER" 팩키지에 들어 있다. 이를 바로 활용한다. 활용되는 팩키지의 각 기능은 다음과 같다.

* `pscl` &rarr; 이항회귀모형에 사용되는 $R^2$ 결정계수
* `ROCR`, `pROC` &rarr; ROC 곡선 및 AUC 면적
* `dplyr` &rarr; 데이터 작업
* `caret` &rarr; 예측모형 기본 팩키지

```{r card-data, tidy=FALSE}

##==============================================================================
## 00. 환경설정
##==============================================================================
suppressMessages(library(doMC))
registerDoMC(cores=7)

suppressMessages(library(AER)) # 카드발급 데이터가 포함됨
suppressMessages(library(pscl)) # 이항회귀분석 R^2
suppressMessages(library(ROCR)) # 모형성능평가
suppressMessages(library(caret))
suppressMessages(library(dplyr))

##==============================================================================
## 01. 데이터 가져오기
##==============================================================================
data(CreditCard)
CreditCard <- as.tbl(CreditCard)
head(CreditCard)
```

|  변수명     |    변수 설명    |
|-----------|------------------------------------------------------------|
| Cardhldr  | Dummy variable, 1 if application for credit card accepted, 0 if not |
| Majordrg  | Number of major derogatory reports |
| Age       | Age n years plus twelfths of a year |
| Income    | Yearly income (divided by 10,000) |
| Exp_Inc   | Ratio of monthly credit card expenditure to yearly income |
| Avgexp    | Average monthly credit card expenditure |
| Ownrent   | 1 if owns their home, 0 if rent |
| Selfempl  | 1 if self employed, 0 if not. |
| Depndt    | 1 + number of dependents |
| Inc_per   | Income divided by number of dependents |
| Cur_add   | months living at current address |
| Major     | number of major credit cards held |
| Active    | number of active credit accounts |

### 2. 데이터정제

이미 데이터가 정제되어 이항회귀모형을 적합시킬 수 있기 때문에 데이터 정제 작업은 생략하고, 바로 모형개발작업에 들어간다.

### 3. 모형개발

`createDataPartition` 함수로 훈련데이터와 검증데이터로 구분한다.

사람이 개입하여 모형을 한땀한땀 개발하는 과정이 아니라, 교차타당도를 기준으로 훈련데이터를 5개 집단으로 나누고,
10번 반복하여 주어진 기준을 가장 잘 만족하는 모형을 선택한다. 

1. 일반선형모형
1. 일반선형모형 부스팅
1. MARS
1. CART
1. 부스팅 나무(Boosted Tree)
1. 확률숲(RandomForest)

```{r card-modeling, tidy=FALSE}
##==============================================================================
## 03. 모형개발
##==============================================================================

#---------------------------------------------------------
# 3.1. 훈련데이터와 검증데이터 분리

train.id <- createDataPartition(CreditCard$card, p = 0.7)[[1]] 
cc.train.df <- CreditCard[ train.id,] 
cc.test.df <- CreditCard[-train.id,]

#---------------------------------------------------------
# 3.2. 제어변수 설정

ctrl <- trainControl(method = "repeatedcv",
                     number = 5,
                     repeats = 10,
                     classProbs = TRUE,
                     summaryFunction = twoClassSummary, 
                     verboseIter = FALSE)

#---------------------------------------------------------
# 3.3. 예측 모형 적용

# glm
glm.tune <- train(card ~ ., data=cc.train.df, 
                       method = "glm", 
                       family = binomial,
                       metric="ROC", 
                       trControl = ctrl, 
                       tuneLength=5)

# glm boosting
suppressMessages(library(mboost))
glmBoost.tune <- train(card ~ ., data=cc.train.df, 
                       method = "glmboost", 
                       metric="ROC", 
                       trControl = ctrl, 
                       tuneLength=5, 
                       center=TRUE, 
                       family=Binomial(link = c("logit")))
# mars
suppressMessages(library(earth))
mars.tune <- train(card ~ ., data=cc.train.df, 
                   method = "earth", 
                   glm=list(family=binomial), 
                   metric="ROC", 
                   trControl = ctrl, 
                   tuneLength=5)

# CART
cart.tune <- train(card ~ ., data=cc.train.df, 
                   method = "rpart", 
                   metric="ROC", 
                   trControl = ctrl, 
                   tuneLength=5)

# Boosted tree
gbm.tune <- train(card ~ ., data=cc.train.df, 
                  method = "gbm", 
                  metric="ROC", 
                  trControl = ctrl, 
                  verbose=FALSE, 
                  tuneLength=5)

# Random Forest
rf.tune <- train(card ~ ., data=cc.train.df, 
                 method = "rf", 
                 metric="ROC", 
                 trControl = ctrl, 
                 verbose=FALSE, 
                 tuneLength=5)
```

### 4. 모형 성능평가

`ROC` 기준으로 가장 면적이 넓은 모형을 선정한다. 6개 모형이 성능이 가장 좋아야 하고, 성능이 비슷하다면 단순한 모형을 선정한다. `parallelplot()` 시각화 도구를 통해 예측모형의 성능을 시각적으로 바로 확인한다.

```{r card-performane, tidy=FALSE}
##==============================================================================
## 04. 모형성능평가
##==============================================================================

allResamples <- resamples(list(MARS = mars.tune,
                               CART = cart.tune,
                               "Logistic" = glm.tune,
                               "GLM Boosting" = glmBoost.tune,
                               "Boosted Tree" = gbm.tune,
                               "Random Forest" = rf.tune))
parallelplot(allResamples, metric = "ROC")
```

### 5. 최종모형 선정

MARS를 최종모형으로 선정하고, 모형에 대한 자세한 사항을 `summary()` 함수를 통해 살펴본다.
또한, MARS는 `plotmo` 기능을 통해 설명변수를 종속변수에 시각적으로 확인도 가능하다. 

```{r card-deploy, tidy=FALSE}
mars.tune

mars.tune$bestTune

summary(mars.tune)

plotmo(mars.tune$finalModel, type="link")
```







