---
layout: page
title: xwMOOC 기계학습
subtitle: 선형대수와 함께하는 회귀분석
output:
  html_document: 
    keep_md: yes
  pdf_document:
    latex_engine: xelatex
mainfont: NanumGothic
---
 
> ## 학습목표 {.objectives}
>
> * 기초 선형대수를 통해 회귀분석을 이해한다.
> * 선형대수 수학식을 R 언어로 구현한다.

```{r, include=FALSE}
source("tools/chunk-options.R")
options(warn=-1)
```

### 1. 회귀분석 [^advanced-linear-model] 

회귀분석은 갤톤(Galton) 부모와 자식의 신장간의 관계를 회귀식으로 표현한 데이터셋이 유명하다. 


[^advanced-linear-model]: [Brian Caffo (2015), Advanced Linear Models for Data Science, Leanpub](https://leanpub.com/lm)

부모의 신장을 기초로 자녀의 신장을 예측하는 회귀식을 구하기 전에 산점도를 통해 관계를 살펴보면 다음과 같다. 
성별에 대한 신장의 차이도 산점도를 통해 시각적으로 확인된다.

``` {r r-galton-hegith-scatterplot, warning=FALSE}
library(HistData)
data(GaltonFamilies)

library(ggplot2)

## 1. 산점도 
# 성별 색상으로 구분
ggplot(GaltonFamilies) +
  aes(midparentHeight, childHeight) +
  geom_point(aes(colour=gender)) +
  stat_smooth(method="lm") +
  xlab("Average Height of the Parents (in inches)") +
  ylab("Height of the Child (in inches)")

# 다른 산점도로 성별 구분
ggplot(GaltonFamilies) +
  aes(midparentHeight, childHeight, colours=gender) +
  geom_point(aes(colour=gender)) +
  stat_smooth(method="lm") +
  xlab("Average Height of the Parents (in inches)") +
  ylab("Height of the Child (in inches)") +
  facet_wrap(~gender)

# 성별 상관없는 회귀직선
ggplot(GaltonFamilies) +
  aes(midparentHeight, childHeight) +
  geom_point() +
  stat_smooth(method="lm") +
  xlab("Average Height of the Parents (in inches)") +
  ylab("Height of the Child (in inches)")
```

선형대수로 회귀계수를 추정하는 문제를 풀면 다음과 같이 정의된다.
한번 미분해서 $\nabla f(\beta ) = -2Xy + X^t X \beta =0$ 
0으로 놓고 푼 값은 최소값이 되는데 이유는 $\beta$에 대해서 두번 미분하게 되면 $2 X^t X$ 로 양수가 되기 때문이다.

$$f(\beta ) = ||y - \beta X ||^2 = (y - \beta X)^t (y - \beta X) = y^t y - 2 y^t X^t \beta + \beta^t X^t X \beta$$

$$\nabla f(\beta ) = -2Xy + X^t X \beta$$

$$\beta = (X^t X)^{-1} X^t y $$

위에서 정의된 방식으로 수식을 정의하고 이를 R로 코딩하면 회귀계수를 다음과 같이 구할 수 있다.

``` {r r-galton-hegith-linear-algebra, warning=FALSE}
## 2. 회귀분석
# 선형대수 수식으로 계산

x <- GaltonFamilies$midparentHeight
y <- GaltonFamilies$childHeight

x <- cbind(1, x)

solve(t(x) %*% x) %*% t(x) %*% y
```

이를 `lm` 함수를 사용해서 다시 풀면 위에서 선형대수 수식으로 계산한 것과 동일함을 확인하게 된다.

``` {r r-galton-hegith-lm, warning=FALSE}
# lm 함수를 통해 계
suppressMessages(library(dplyr))
lm(childHeight ~ midparentHeight, data=GaltonFamilies) %>% coef()
```


### 데이터셋

* [The R Datasets Package](http://stat.ethz.ch/R-manual/R-patched/library/datasets/html/00Index.html)
* [HistData - Data Sets from the History of Statistics and Data Visualization](https://cran.r-project.org/web/packages/HistData/)