---
layout: page
title: xwMOOC 기계학습
subtitle: 네트워크 데이터
output:
  html_document: 
    keep_md: yes
  pdf_document:
    latex_engine: xelatex
mainfont: NanumGothic
---
 
``` {r, include=FALSE}
source("tools/chunk-options.R")
```

### 1. 네트워크 데이터 구조

기본적인 네트워크 데이터 표현 형식은 다음과 같은 **사회행렬(SocioMatrix)** 자료구조를 갖는다.

|  | A | B | C | D | E |
|--|---|---|---|---|---|
|A | 0 | 1 | 1 | 0 | 0 |
|B | 0 | 0 | 1 | 1 | 0 |
|C | 0 | 1 | 0 | 0 | 0 |
|D | 0 | 0 | 0 | 0 | 0 |
|E | 0 | 0 | 1 | 0 | 0 |

즉 각 노드간에 관계가 있냐 없냐를 없으면 `0`, 연결관계가 있다면 `1`로 표현한다.
하지만, 이와 같이 표현을 하게 되면 네트워크가 큰 경우 거의 대부분의 관계가 `0`으로 
없음에도 불구하고 이를 사회행렬로 표현하게 되어, 저장공간 낭비가 엄청 심하게 된다.

노드가 10, 100, 1000 이며, 평균 연결수가 3 인 경우 1000개 노드를 갖는 네트워크를
사회행렬로 표현할 경우 997,000 개의 빈셀을 갖게 된다. 이런 이유로 **엣지리스트(Edgelist)** 로
네트워크를 데이터로 표현할 경우 동일한 네트워크를 효과적으로 표현할 수 있다.


| 노드   | 평균 연결수 | 엣지  | 밀도 | 빈셀    |
|--------|-------------|-------|------|---------|
| 10     | 3           | 15    | 0.33 | 70      |
| 100    | 3           | 150   | 0.03 | 9,700   |
| 1,000  | 3           | 1,500 | 0.00 | 997,000 |


상기 사회행렬을 엣지리스트로 표현하면 다음과 같다. 소규모 네트워크에서는 데이터에 큰 차이가 없지만,
중소규모, 대규모로 네트워크 규모가 커지면 네트워크 표현에 대한 효과를 체험하게 된다.

| From | To |
|------|----|
| A    | B  |
| A    | C  |
| B    | C  |
| B    | D  |
| C    | B  |
| E    | C  |


#### 1.1. 네트워크 객체에 저장되는 정보

노드와 엣지는 네트워크 자료형으로 꼭 필요하지만, 추가적인 정보를 더 담을 수 있고, 담아야 한다.
노드와 엣지 외에도 노드 속성, 엣지 속성, 네트워크 메타데이터가 네트워크 자료형을 구성하고 있다.

| 구성요소 |           설명             | 필수여부 |
|----------|----------------------------|----------|
|  노드    | 노드 혹은 `Vertex`라고 불리며 네트워크 노드를 구성    | 필수 |
|  엣지    | 엣지 혹은 링크, `Tie`라고 불리며 네트워크 연결을 담당 | 필수 |
| 노드 속성 | 노드 속성을 표현, 노드가 사람인 경우 성별 등         | 선택옵션 |
| 엣지 속성 | 엣지 속성을 표현, 엣지가 금융거래의 경우 거래금액 등 | 선택옵션 |
| 메타데이터| 전체 네트워크에 대한 정보를 포함                     | 네트워크에 따라 다름 |

#### 1.2. `statnet` 네트워크 자료형

##### 1.2.1. `statnet` 네트워크 객체 생성 -- 사회행렬

`statnet` 팩키지에서 네트워크 노드는 Vertex라고 부른다. `network` 함수를 사용해서 네트워크
객체를 생성하게 된다. `matrix.type="adjacency"`으로 설정하여 사회행렬 자료 구조를 
R 네트워크 자료구조로 변환시킨다.

``` {r network-data-structure-sociomatrix, warning=FALSE}
suppressWarnings(suppressMessages(library(network)))
# 1. 사회행렬(Sociomatrix)
netmat1 <- rbind(c(0,1,1,0,0),
                 c(0,0,1,1,0),
                 c(0,1,0,0,0),
                 c(0,0,0,0,0),
                 c(0,0,1,0,0))
rownames(netmat1) <- c("A","B","C","D","E")
colnames(netmat1) <- c("A","B","C","D","E")
net1 <- network(netmat1, matrix.type="adjacency")
class(net1)
summary(net1)

```

`class()`, `summary()` 함수를 통해 자료형과 더불어 전반적인 사항에 대한 확인이 가능하다.

##### 1.2.2. `statnet` 네트워크 객체 생성 -- 엣지리스트

동일한 네트워크를 엣지리스트로 표현이 가능하다.
`matrix.type="edgelist"`으로 설정하여 엣지리스트 자료 구조를 
R 네트워크 자료구조로 변환시킨다. 특히, `network.vertex.names()` 함수를 통해 
엣지리스트 자료형의 경우 라벨을 붙인다.


``` {r network-data-structure-edgelist, warning=FALSE}
suppressWarnings(suppressMessages(library(sna)))
# 2. 엣지리스트(Edgelist)

netmat2 <- rbind(c(1,2),
                 c(1,3),
                 c(2,3),
                 c(2,4),
                 c(3,2),
                 c(5,3))
net2 <- network(netmat2,matrix.type="edgelist")
network.vertex.names(net2) <- c("A","B","C","D","E")
class(net2)
summary(net2)

# 시각화
par(mfrow=c(1,2))
gplot(net1, vertex.col = 2, displaylabels = TRUE, main="사회행렬(SocioMatrix)")
gplot(net2, vertex.col = 2, displaylabels = TRUE, main="엣지리스트(Edgelist)")
```

##### 1.2.3. `statnet` 네트워크 조작

노드에 속성을 내외부에서 추가하고 이를 조회하는 것도 가능하다.

`set.vertex.attribute()` 함수를 통해 외부에서 노드에 대한 속성(`gender`)을 추가하고,
내부에서도 `degree()` 속성(`alldeg`) 추가도 가능하다. 네트워크 노드에 대한 속성은 
`list.vertex.attributes()` 함수로 확인이 가능하다.


``` {r network-data-structure-nodes, warning=FALSE}
# 1. 노드 속성
set.vertex.attribute(net1, "gender", c("F", "F", "M", "F", "M"))
net1 %v% "alldeg" <- degree(net1)
list.vertex.attributes(net1)
get.vertex.attribute(net1, "gender")
```

`set.edge.attribute()` 함수를 통해 엣지에 속성(`rndval`) 추가가 가능하다.
나머지 `list.edge.attributes()` 함수를 통해 엣지에 추가된 속성 확인을 한다.

``` {r network-data-structure-edge, warning=FALSE}
# 2. 엣지 속성
list.edge.attributes(net1)
set.edge.attribute(net1,"rndval", runif(network.size(net1),0,1))
list.edge.attributes(net1)
summary(net1 %e% "rndval")
summary(get.edge.attribute(net1,"rndval"))
```

엣지속성은 SNS같은 네트워크를 표현할 때 자주 등장한다. 
다음과 같은 SNS에서 `좋아요(like)`를 표현할 때 요긴한데, 
ignore.eval=FALSE, names.eval="like" 인자로 표현하게 되면 네트워크 엣지에 0, 1 대신
실제 값(좋아요 갯수) 사용이 가능하다.

``` {r network-data-structure-like, warning=FALSE}
netval1 <- rbind(c(0,2,3,0,0),
c(0,0,3,1,0),
c(0,1,0,0,0),
c(0,0,0,0,0),
c(0,0,2,0,0))
netval1 <- network(netval1,matrix.type="adjacency", ignore.eval=FALSE,names.eval="like")
network.vertex.names(netval1) <- c("A","B","C","D","E")
list.edge.attributes(netval1)
get.edge.attribute(netval1, "like")
```

`as.sociomatrix(netval1)`, `as.sociomatrix(netval1,"like")` 를 통해 사회행렬에 표현되는 방식을 달리할 수 있다.

#### 1.3. `igraph` 네트워크 자료형 [^igraph-network-data-structure]

[^igraph-network-data-structure]: [Network Analysis and Visualization with R and igraph](http://kateto.net/networks-r-igraph)

네트워크 객체를 R에서 표현하는 또다른 방법이 `igraph`를 활용하는 것이다.
igraph 네트워크 객체로 표현하면 노드속성과 엣지속성을 표현하는데 편리한 장점이 있다.

`igraph` 팩키지에 내장된 `graph()` 함수에 `edges=`, `n=` 인자를 넣어
네트워크 자료형을 생성한다. 인자명에 나타나듯이 `edges=`는 엣지를, `n=`는 노드를 표현한다.


``` {r network-data-structure-igraph-01, warning=FALSE}
suppressWarnings(suppressMessages(library(igraph)))
#---------------------------------------------------------------------------------
# 01. 네트워크 생성 기초
#---------------------------------------------------------------------------------
# 그래프1
g1 <- graph( edges=c(1,2, 2,3, 3,1), n=3, directed=FALSE)
plot(g1)

class(g1)
g1

# 그래프2
g2 <- graph( edges=c(1,2, 2,3, 3,1), n=10, directed=FALSE)
plot(g2)
g2
```

노드간 번호를 연결하는 대신에 노드명칭으로 노드를 연결하는 것도 가능하다.

``` {r network-data-structure-igraph-02, warning=FALSE}
# 그래프3
g3 <- graph( edges=c("John","Jim", "Jim","Jill", "Jill", "John"))
plot(g3)
g3

# 그래프4
g4 <- graph( c("John", "Jim", "Jim", "Jack", "Jim", "Jack", "John", "John"), 
             isolates=c("Jesse", "Janis", "Jennifer", "Justin") )  

plot(g4, edge.arrow.size=.5, vertex.color="gold", vertex.size=15, 
     vertex.frame.color="gray", vertex.label.color="black", 
     vertex.label.cex=0.8, vertex.label.dist=2, edge.curved=0.2)
```

`+`, `-`, `:` 기호를 활용하여 네트워크를 생성하는 것도 가능하다.

* - : 방향성 없음
* +-, -+ : 왼쪽, 오른쪽 방향 화살표 
* ++ : 대칭 연결
* : 노드 집합(Sets of Vertices)

``` {r network-data-structure-igraph-03, warning=FALSE}
#---------------------------------------------------------------------------------
# 02. 단순기호 활용 그래프 생성
#---------------------------------------------------------------------------------

# - 사례
plot(graph_from_literal(a---b, b---c))
# +-, -+ 사례
plot(graph_from_literal(a--+b, b+--c))
# +-+ 대칭 사례
plot(graph_from_literal(a+-+b, b+-+c)) 
# : 노드 집합(Sets of Vertices)
plot(graph_from_literal(a:b:c---c:d:e))

# 종합 사례
gl <- graph_from_literal(a-b-c-d-e-f, a-g-h-b, h-e:f:i, j)
plot(gl)
```


##### 1.3.1 `igraph` 네트워크 엣지, 노드 속성 조작

사회행렬을 igraph 네트워크 객체로 가져오는데 `graph.adjacency()` 함수를 사용한다.
엣지리스트는 `graph.edgelist()` 함수를 사용한다.

특히, `V()`, `E()` 함수를 사용해서 노드와 엣지의 속성을 쉽게 부여한다.

``` {r network-data-structure-igraph, warning=FALSE}
detach(package:statnet)
suppressWarnings(suppressMessages(library(igraph)))

# 사회행렬 igraph 전환
inet1 <- graph.adjacency(netmat1)
class(inet1)
#summary(inet1)
#str(inet1)

# 엣지리스트 igraph 전환
inet2 <- graph.edgelist(netmat2)
#summary(inet2)
#str(inet2)

# 노드와 엣지 속성 부여
V(inet2)$name <- c("A","B","C","D","E")
E(inet2)$val <- c(1:6)
#summary(inet2)
#str(inet2)
```

`g4[]` 명령어를 통해 전체 사회행렬을 확인한다.
`V(g4)$gender`, `E(g4)$type` 명령어를 통해 노드와 엣지에 속성을 부여한다.
`set_graph_attr()` 함수로 동일한 작업이 가능하다. 물론, 
`delete_graph_attr()` 함수로 속성을 제거하는 것도 가능하다.

`simplify()` 함수를 통해 루프 및 중복 제거 등 네트워크를 필요시 간략화한다.

``` {r network-data-structure-igraph-manip, warning=FALSE}
E(g4)
V(g4)
g4[]
g4[1,]

V(g4)$name

# 엣지, 노드 속성부여 방법 1
V(g4)$gender <- c("male", "male", "male", "male", "female", "female", "male")
E(g4)$type <- "email"
E(g4)$weight <- 10

edge_attr(g4)
vertex_attr(g4)
graph_attr(g4)

# 엣지, 노드 속성부여 방법 2
g4 <- set_graph_attr(g4, "name", "Email Network")
g4 <- set_graph_attr(g4, "something", "A thing")
graph_attr_names(g4)

graph_attr(g4, "name")
graph_attr(g4)
g4 <- delete_graph_attr(g4, "something")
graph_attr(g4)

# 시각화
plot(g4, edge.arrow.size=.5, vertex.label.color="black", vertex.label.dist=1.5,
     vertex.color=c( "pink", "skyblue")[1+(V(g4)$gender=="male")] ) 

# 간략화
g4s <- simplify( g4, remove.multiple = TRUE, remove.loops = TRUE, 
                 edge.attr.comb=c(weight="sum", type="ignore") )
plot(g4s, vertex.label.dist=1.5)
```



#### 1.4. `network`, `igraph` 네트워크 객체 전환

`network`와 `igraph` 네트워크 객체를 전환하는데 `intergraph` 팩키지를 사용한다.

``` {r network-data-structure-convert, warning=FALSE}
suppressWarnings(suppressMessages(library(intergraph)))
class(net1)
net1igraph <- asIgraph(net1)
class(net1igraph)
str(net1igraph)
```


### 2. 네트워크 데이터 실무 사용례

네트워크 데이터는 **노드(Node)** 와 **엣지(Edge)** 로 구성된다. 
노드 데이터는 네트워크 노드에 대한 상세 정보가 담겨있다.
반면에 엣지 정보는 연결된 링크 정보를 담고 있는데 `from`, `to` 형식으로
데이터를 담을 수도 있고, 노드간의 관계를 관계 없음은 `0`, 관계 있음은 `1`로
표현한다.

첫번째 네트워크 데이터 형식 표현을 **Edgelist** 라고 하고, 두번째 
데이터 표현방법을 **사회행렬(SocioMatrix)** 이라고 부른다.

두가지 형태를 갖는 데이터를 불러 읽어오자.


``` {r network-data-import, warning=FALSE}
suppressMessages(library(readr))
suppressMessages(library(dplyr))
#-----------------------------------------------------------------------
# edgelist

nodes <- read_csv("https://raw.githubusercontent.com/kateto/R-Network-Visualization-Workshop/master/Data/Dataset1-Media-Example-NODES.csv", col_names = TRUE)
links <- read_csv("https://raw.githubusercontent.com/kateto/R-Network-Visualization-Workshop/master/Data/Dataset1-Media-Example-EDGES.csv", col_names = TRUE)

#-----------------------------------------------------------------------
# 행렬

nodes2 <- read_csv("https://raw.githubusercontent.com/kateto/R-Network-Visualization-Workshop/master/Data/Dataset2-Media-User-Example-NODES.csv", col_names = TRUE)
links2 <- read_csv("https://raw.githubusercontent.com/kateto/R-Network-Visualization-Workshop/master/Data/Dataset2-Media-User-Example-EDGES.csv", col_names = TRUE)

#-----------------------------------------------------------------------
# 데이터 살펴보기
#-----------------------------------------------------------------------

head(nodes)
head(links)
nrow(nodes); length(unique(nodes$id))
nrow(links); nrow(unique(links[,c("from", "to")]))

# 데이터 중복 처리 : 총합
links <- links %>% group_by(from, to, type) %>%  
                   summarise(weight = sum(weight)) %>% 
                   arrange(from, to)
```


`head(nodes)` 명령어를 통해서 살펴보면 `head(nodes2)`와 별다른 차이가 없다.

``` {r network-data-str-node, warning=FALSE}
head(nodes)
head(nodes2)
```

반면에 엣지 정보, 링크 정보는 하나는 `from`, `to` 형식으로, 다른 하나는 
행렬로 표현된다는 점에서 차이가 있다.

``` {r network-data-str-edge, warning=FALSE}
head(links)
head(links2)
```

*igraph* 팩키지로 데이터를 시각화를 해본다. 가장 먼저
노드와 엣지 데이터프레임을 [igraph](http://igraph.org/) 네트워크 객체로 변환해야 된다.
`graph.data.frame` 함수가 노드와 엣지 데이터프레임 자료형을 
igraph 네트워크 객체로 변환하는데 사용된다.

`graph.data.frame` 함수에 인자를 두개 넣는다. 

* **d** : 네트워크 엣지(링크)를 넣어 넘긴다. `from`, `to` 형식으로 칼럼 두개가 먼저 정의되고,
`weight`, `type`, `label` 등 엣지를 표현하는 다른 정보가 나머지 칼럼에 담기게 된다.
* **vertices** : 노드 id 로 첫번째 칼럼이 정의되고, 노드를 표현하는 다른 정보가 순차적으로 
나머지 칼럼에 담기게 된다.

``` {r network-convert-data, warning=FALSE}
suppressMessages(library(igraph))

net <- graph.data.frame(links, nodes, directed=T)
net
```

* `IGRAPH DNW- 17 49 -- ` : 
    * D 혹은 U : 방향성 있는 그래프 혹은 방향성 없는 그래프를 기술
    * N : 노드는 `name` 속성을 갖는 것을 기술
    * W : 가중값이 있는 그래프로 엣지는 `weight` 속성을 갖는 것을 기술
    * B : 이분(Bipartite, two-mode) 그래프로 `type` 속성을 갖는 것을 기술
    * 17 49 : 노드가 17, 엣지가 49 개가 그래프에 존재함을 기술
* `attr: name (v/c), media (v/c), media.type (v/n), type.label (v/c), audience.size (v/n), type (e/c), weight (e/n)` : 
    * (g/c) : graph-level character attribute
    * (v/c) : vertex-level character attribute
    * (e/n) : edge-level numeric attribute
    * (e/c) : edge-level character attribute

`E()` 함수를 통해 네트워크 객체에 포함된 엣지 정보를 추출한다.
`V()` 함수를 통해 네트워크 객체에 포함된 노드 정보를 추출한다.
직접 행렬 원소를 뽑아내는 것도 가능하다.

``` {r network-data-query, warning=FALSE}
#------------------------------------------------------------------------
# 네트워크 객체 조회

E(net)       # "net" 객체 엣지정보 조회 
V(net)       # "net" 객체 노드정보 조회
E(net)$type  # 엣지 속성 "type"
V(net)$media # 노드 속성 "media"
```

### 3. 네트워크 객체 조작

네트워크 객체를 생성하고 나면, 데이터프레임 조작하듯이 다양한 작업을 네트워크 자료형에도 
수행해야 한다. 가장 많이 사용하는 것 중 하나가 전체 네트워크에서 관심있는 
네트워크만 추출하는 것이다. 또다른 많이 사용되는 네트워크 조작 사용례는 방향성을 갖는 
네트워크를 방향성 없는 네트워크로 변환시키는 것이다.

#### 3.1. 노드 속성에 따른 네트워크 추출

`get.inducedSubgraph()` 함수를 사용해서 노드가 여성인 것만 뽑아낼 수 있다.
`%v%` 연산자로 노드 속성 `gender`가 여성(`F`)만 추출해서 네트워크를 구성한다.

``` {r network-data-manipulation-filter-categorical, warning=FALSE}
detach("package:igraph", unload=TRUE)
# 노드 속성에 따른 네트워크 추출
n1F <- get.inducedSubgraph(net1,
                           which(net1 %v% "gender" == "F"))
n1F[,]

par(mfrow=c(1,2))
gplot(net1, vertex.col = 2, displaylabels = TRUE, main="Sociomatrix")
gplot(n1F, displaylabels=TRUE, main="Subnetwork")
```

동일한 방식으로 네트워크 노드 속성 값에 따라 네트워크를 추출하는 것도 가능하다.

``` {r network-data-manipulation-filter-continuous, warning=FALSE}

# 노드 속성에 따른 네트워크 추출: 연결수(연속형)
deg <- net1 %v% "alldeg"
n2 <- net1 %s% which(deg > 1)

par(mfrow=c(1,2))
gplot(net1, vertex.col = 2, displaylabels = TRUE, main="Sociomatrix")
gplot(n2,displaylabels=TRUE, main="Subnetwork")
```

#### 3.2. 고립된 노드 삭제

고립된 노드를 자동으로 삭제하는 것도 좀더 심도깊은 네트워크 분석을 위해서 필요하다.

`isolate` 함수를 통해 고립노드(연구원)을 식별해낸다. `delete.vertices()` 함수로 고립된 노드를 
네트워크에서 제거한다.

``` {r network-data-manipulation-filter-isolation, warning=FALSE}
library(UserNetR)
data(ICTS_G10)

gden(ICTS_G10)
length(isolates(ICTS_G10))

n3 <- ICTS_G10
delete.vertices(n3,isolates(n3))
gden(n3)

length(isolates(n3))

par(mfrow=c(1,2))
gplot(ICTS_G10, vertex.col = 2, displaylabels = FALSE, main="Entire Network")
gplot(n3, displaylabels=FALSE, main="Network w/o isolated n/w")
```

#### 3.3. 엣지 속성활용 네트워크 추출/단순화

엣지속성을 활용하여 네트워크 추출/단순화할 수 있다. 먼저 
`network` 객체를 `igraph` 객체로 변환하여 기술통계를 살펴본다.
`DHHS` 데이터셋은 11개 연구기관의 54명 전문가의 공동연구현황에 대한 네트워크 데이터다.
`collab` 변수에는 4가지 연구 유형이 나와 있는데, 3,4번 즉 공동 프로젝트와 심도 깊은 다수 공동
프로젝트를 추진한 네트워크만 추출해서 살펴본다. 이유는 1,2,3,4번 협업 유형을 모두 시각화할 경우 
너무 네트워크가 복잡해지기 때문이다. 이를 위해서 `igraph`가 전반적인 기술통계분석에 용이하다.
각자 편한 방법을 내재화하는 것도 좋을 듯 하다.

``` {r network-data-manipulation-filter-desc, warning=FALSE}
# DHHS 네트워크 객체 기술통계분석
suppressWarnings(suppressMessages(library(igraph)))
suppressWarnings(suppressMessages(library(intergraph)))
data(DHHS)
class(DHHS)
DHHS_igraph <- intergraph::asIgraph(DHHS)
table(V(DHHS_igraph)$agency)
table(E(DHHS_igraph)$collab)
```

엣지 속성을 활용한 대략적인 하위 네트워크 추출 로직은 다음과 같다.

1. `as.sociomatrix` 함수로 `collab` 속성을 갖는 행렬을 추출한다.
1. 행렬 값이 1,2가 나온 것은 `0`으로 모두 채워넣는다.
1. `as.network` 함수로 필터된, 즉 3,4 번 연구유형만으로 네트워크를 새로 구성한다.

``` {r network-data-manipulation-filter-edge, warning=FALSE}
# 3,4 번 유형만 추출
d <- DHHS
gden(d)

d.val <- as.sociomatrix(d, attrname="collab")
d.val[d.val < 3] <- 0
d.filt <- as.network(d.val, directed=FALSE,
                     matrix.type="a",ignore.eval=FALSE,
                     names.eval="collab")

gden(d.filt)

# 시각화
par(mfrow=c(1,3))
gplot(DHHS,gmode="graph",edge.lwd=DHHS %e% 'collab',
      edge.col="grey50",vertex.col="lightblue",
      vertex.cex=1.0,vertex.sides=20)

gplot(d.filt,gmode="graph",displaylabels=TRUE,
      vertex.col="lightblue",vertex.cex=1.3,
      label.cex=0.4,label.pos=5,
      displayisolates=FALSE)

gplot(d.val,gmode="graph",thresh=2,displaylabels=TRUE,
      vertex.col="lightblue",vertex.cex=1.3,
      label.cex=0.4,label.pos=5,
      displayisolates=FALSE)
```

#### 3.4. 방향성 있는 엣지를 방향성 없는 엣지로 변환

방향성 있는 엣지를 방향성 없는 엣지로 변환할 때는 `symmetrize`를 사용한다.
행렬 대각선을 따라 좌우 대칭이면 방향성 없는 엣지를 갖는 것으로 판단할 수 있다.
`symmetrize` 함수를 실행하면 사회행렬이 반환되기 때문에 네트워크 자료형으로 변환작업이 
추후 필요하다.

``` {r network-data-manipulation-transform, warning=FALSE}
#------------------------------------------------------------------------------
# 03. 방향성 없는 엣지를 방향성 있는 엣지로 변환
#------------------------------------------------------------------------------
# 방향성 없는 엣지로 변환
net1mat <- symmetrize(net1,rule="weak")
net1mat

# 네트워크 데이터 변환
net1symm <- network(net1mat,matrix.type="adjacency")
network.vertex.names(net1symm) <- c("A","B","C","D","E")
summary(net1symm)
```