---
layout: page
title: xwMOOC 기계학습
subtitle: 사례 - 콘크리트 강도 데이터
output:
  html_document: 
    keep_md: yes
  pdf_document:
    latex_engine: xelatex
mainfont: NanumGothic
---
 
> ## 학습목표 {.objectives}
>
> * UCI 콘크리트 강도 데이터로 예측모형을 개발한다.

``` {r, include=FALSE}
source("tools/chunk-options.R")
```

## 1. UCI 콘크리트 데이터

UCI 콘크리트 강도 데이터는 [Concrete Compressive Strength Data Set ](https://archive.ics.uci.edu/ml/datasets/Concrete+Compressive+Strength) 데이터를 사용해서 강도를 예측한다.

* Name -- Data Type -- Measurement -- Description 
    * 
    * Cement (component 1) -- quantitative -- kg in a m3 mixture -- Input Variable 
    * Blast Furnace Slag (component 2) -- quantitative -- kg in a m3 mixture -- Input Variable 
    * Fly Ash (component 3) -- quantitative -- kg in a m3 mixture -- Input Variable 
    * Water (component 4) -- quantitative -- kg in a m3 mixture -- Input Variable 
    * Superplasticizer (component 5) -- quantitative -- kg in a m3 mixture -- Input Variable 
    * Coarse Aggregate (component 6) -- quantitative -- kg in a m3 mixture -- Input Variable 
    * Fine Aggregate (component 7)	-- quantitative -- kg in a m3 mixture -- Input Variable 
    * Age -- quantitative -- Day (1~365) -- Input Variable 
    * **Concrete compressive strength** -- quantitative -- MPa -- Output Variable 

예측변수 및 종속변수 모두 연속형 변수이며 결측값도 없고 전형적인 공학 데이터 형태를 띄고 있다.

## 2. 콘크리트 데이터 예측모형 적용

데이터는 `AppliedPredictiveModeling` 팩키지에 `concrete`로 저장되어 있고, 
**Applied Predictive Modeling** 책에 적용된 모형을 그대로 실행한다.

`mixtures` 데이터셋은 `concrete` 데이터의 짝꿍으로 이해하면 된다.

```{r pm-concrete, tidy=FALSE, eval=FALSE}
# 0.0 환경설정, 각자 컴퓨터 코어 숫자를 확인하고 설정한다.
# 기본원칙은 최대 코어숫자에서 1개를 뺀 숫자를 작업에 할당한다.
suppressMessages(library(doMC))
registerDoMC(cores=7)

# 1.1. 데이터 불러오기
suppressMessages(library(caret))
suppressMessages(library(AppliedPredictiveModeling))
suppressMessages(library(dplyr))
suppressMessages(library(plyr))
data(concrete) 
str(concrete)

# 1.2. 훈련데이터, 검증데이터
averaged <- ddply(mixtures, 
                  .(Cement, BlastFurnaceSlag, FlyAsh, Water, 
                    Superplasticizer, CoarseAggregate, 
                    FineAggregate, Age), 
                  function(x) c(CompressiveStrength = 
                                  mean(x$CompressiveStrength)))

forTraining <- createDataPartition(averaged$CompressiveStrength, 
                                   p = 3/4)[[1]] 
trainingSet <- averaged[ forTraining,] 
testSet <- averaged[-forTraining,]

##==============================================================================================
## 02. EDA
##==============================================================================================
# describe in Hmisc 
# featurePlot in caret
featurePlot(x = concrete[, -9], 
            y = concrete$CompressiveStrength, 
            between = list(x = 1, y = 1), 
            type = c("g", "p", "smooth"))

##==============================================================================================
## 03. 예측 모형 적합
##==============================================================================================
# 모형 공식 생성
modFormula <- paste("CompressiveStrength ~ (.)^2 + I(Cement^2) + ", 
                    "I(BlastFurnaceSlag^2) + I(FlyAsh^2) + I(Water^2) +", 
                    " I(Superplasticizer^2) + I(CoarseAggregate^2) + ",
                    "I(FineAggregate^2) + I(Age^2)")

modFormula <- as.formula(modFormula)

##==============================================================================================
## 04. 컴퓨팅 기반 예측모형 
##==============================================================================================

#------------------------------------------------------------------------------------
# 제어변수 설정

controlObject <- trainControl(method = "repeatedcv",
                              repeats = 1, number = 1, 
                              verboseIter = TRUE)
# 1. 선형회귀
linearReg <- train(modFormula, 
                   data = trainingSet, 
                   method = "lm", 
                   trControl = controlObject)
linearReg

# 2. 부분최소자승
library(pls)
plsModel <- train(modFormula, data = trainingSet, 
                  method = "pls", 
                  preProc = c("center", "scale"), 
                  tuneLength = 15, 
                  trControl = controlObject)
plsModel

# 3. 부분 최소자승회귀
library(elasticnet)
enetGrid <- expand.grid(.lambda = c(0, .001, .01, .1), 
                        .fraction = seq(0.05, 1, length = 20))

enetModel <- train(modFormula, data = trainingSet, 
                   method = "enet", 
                   preProc = c("center", "scale"), 
                   tuneGrid = enetGrid, 
                   trControl = controlObject)
enetModel

# 4. MARS
earthModel <- train(CompressiveStrength ~ ., data = trainingSet, 
                    method = "earth", 
                    tuneGrid = expand.grid(.degree = 1, 
                                           .nprune = 2:25),
                    trControl = controlObject)
earthModel

# 5. SVM
svmRModel <- train(CompressiveStrength ~ ., data = trainingSet, 
                   method = "svmRadial", 
                   tuneLength = 15, 
                   preProc = c("center", "scale"),
                   trControl = controlObject)
svmRModel  

# 6. 신경망
nnetGrid <- expand.grid(.decay = c(0.001, .01, .1), 
                        .size = seq(1, 27, by = 2), 
                        .bag = FALSE) 

nnetModel <- train(CompressiveStrength ~ ., 
                   data = trainingSet, 
                   method = "avNNet", 
                   tuneGrid = nnetGrid, 
                   preProc = c("center", "scale"), 
                   linout = TRUE, 
                   trace = FALSE, 
                   maxit = 1000, 
                   trControl = controlObject)
nnetModel

# 7. 나무 모형(Tree Model)
rpartModel <- train(CompressiveStrength ~ ., 
                    data = trainingSet, 
                    method = "rpart", 
                    tuneLength = 30, 
                    trControl = controlObject)

ctreeModel <- train(CompressiveStrength ~ ., 
                    data = trainingSet, 
                    method = "ctree", 
                    tuneLength = 10, 
                    trControl = controlObject)

mtModel <- train(CompressiveStrength ~ ., 
                 data = trainingSet, 
                 method = "M5", 
                 trControl = controlObject)

# 8. 나무 투표 모형

treebagModel <- train(CompressiveStrength ~ ., 
                      data = trainingSet, 
                      method = "treebag", 
                      trControl = controlObject)

treebagModel

rfModel <- train(CompressiveStrength ~ ., 
                 data = trainingSet, 
                 method = "rf", 
                 tuneLength = 10, 
                 ntrees = 1000, 
                 n.minobsinnode = 10,
                 importance = TRUE, 
                 trControl = controlObject) 
rfModel

gbmGrid <- expand.grid(.interaction.depth = seq(1, 7, by = 2), 
                       .n.trees = seq(100, 1000, by = 50),
                       .n.minobsinnode = 10,
                       .shrinkage = c(0.01, 0.1)) 

gbmModel <- train(CompressiveStrength ~ ., 
                  data = trainingSet, 
                  method = "gbm", 
                  tuneGrid = gbmGrid, 
                  verbose = TRUE, 
                  trControl = controlObject)

cubistGrid <- expand.grid(.committees = c(1, 5, 10, 50, 75, 100), 
                          .neighbors = c(0, 1, 3, 5, 7, 9))

cbModel <- train(CompressiveStrength ~ ., 
                 data = trainingSet, 
                 method = "cubist", 
                 tuneGrid = cubistGrid, 
                 verbose = TRUE,
                 trControl = controlObject)

#------------------------------------------------------------------------------------
# 모형평가 시각화

allResamples <- resamples(list("Linear Reg" = linearReg, 
                               "PLS" = plsModel, 
                               "Elastic Net" = enetModel, 
                               MARS = earthModel, 
                               SVM = svmRModel, 
                               "Neural Networks" = nnetModel, 
                               CART = rpartModel, 
                               "Cond Inf Tree" = ctreeModel, 
                               "Bagged Tree" = treebagModel, 
                               "Boosted Tree" = gbmModel, 
                               "Random Forest" = rfModel, 
                               Cubist = cbModel))

bwplot(allResamples,  layout = c(2, 1),scales = list(relation = "free"),
       xlim = list(c(0, 10), c(0.5, 1)))
```


